【裁判字號】    87,易,3666
【裁判日期】    901207
【裁判案由】    詐欺
【裁判全文】
臺灣臺北地方法院刑事判決                        八十七年度易字第三六六六號
    公  訴  人  臺灣臺北地方法院檢察署檢察官
    被      告  丙○○
    選任辯護人  李初東
右列被告因詐欺案件，經檢察官提起公訴（八十七年度偵字第六一三三號），本院判
決如左：
    主  文
丙○○無罪。
    理  由
一、公訴意旨略以：被告丙○○意圖為自己不法之所有，基於概括犯意，於民國八十
    二年十一月十五日，向告訴人乙○○詐稱欲招組互助會，每會新台幣（下同）二
    萬元，至八十四年七月十五日止，告訴人未疑有他，即以「曾秀美」、「曾小丹
    」名義參加二會，並至八十三年八月十五日止均按期繳納會款，共計四十萬元，
    嗣八十三年九月十五日起，被告竟表示停會，並拒絕返還告訴人已繳納之會款；
    被告復於八十三年間，承前之概括犯意，向告訴人佯稱需款週轉，並開立借據一
    紙交告訴人收執以供取信，使告訴人陷於錯誤，而借予一百萬元，詎被告未依約
    返還借款，告訴人始知受騙；因認被告涉犯刑法第三百三十九條第一項之詐欺取
    財罪嫌等語。
二、按犯罪事實，應依證據認定之，無證據不得推定其犯罪事實；不能證明被告犯罪
    ，應諭知無罪之判決，刑事訴訟法第一百五十四條、第三百零一條第一項分別定
    有明文。又認定犯罪事實所憑之證據，無論為直接證據或間接證據，其為訴訟上
    之證明，須於通常一般之人均不致於有所懷疑，而得確信其為真實之程度者，始
    得據之為有罪之認定，倘其證明尚未達到此一程度，而有合理性懷疑之存在時，
    即無從為有罪之判決（最高法院七十六年台上字第四九八六號判例參照）。
三、本件公訴人認被告丙○○涉犯有前揭詐欺取財罪嫌，無非係以告訴人乙○○之指
    訴，及被告所簽發交告訴人收執之借據、本票及互助會單影本等資料，為其主要
    論據。訊據被告堅決否認有詐欺取財犯行，辯稱：告訴人雖有以「曾秀美」、「
    曾小丹」名義參加二會，但僅繳納二個月之會款，自八十三年一月起即表示要退
    會，遂由其承接該二會，而其向乙○○所借之一百多萬元款項已清償，當初是借
    高利貸，利息還不完，是十天一萬元算一千元利息，乙○○未將其開立之借據返
    還，其並無詐欺之行為等語，
四、經查：
  (一)告訴人乙○○於偵查中，先指訴：其會款繳到八十四年五月止，不知道被告何時
    停會，被告一直向其收會錢，是聽別人說被告倒會，八十三年中旬被告說要買房
    子，他確實也有買預售屋，就借他現金五十萬元云云（見偵查卷第九頁反面、第
    十一頁正面），嗣指稱：上開二會之會款其有繳納完，至八十四年七月十五日止
    ，且被告自八十三年開始，約半年間，陸續向其借了一百四十萬元，沒有約定利
    息，被告說六合彩輸了，另外他有買房子，被告至今全部未還款云云（見偵查卷
    第二十頁正、反面），又指稱：有時沒有算利息，有時借長期月息三分，被告都
    是借借還還，還沒還完就又借，一百四十萬元是包含了二個會的會款，實際借款
    是四十幾萬元，其他都是會款云云（見偵查卷三十頁反面至三十一頁正面），再
    指稱：其會款是付到八十三年八月，之後就沒有再付了，會錢加上私人借款，被
    告共欠其一百四十萬元，會款是四十萬元，私人借款是一百萬元云云（見偵查卷
    第三十九頁反面）；告訴人就其會款究繳交到何時為止（八十四年五月或八十四
    年七月十五日或八十三年八月）？借款予被告是否有約定利息（沒有約定利息或
    有時沒有算利息有時借長期月息三分）？被告積欠告訴人之借款（不含會款）究
    係若干（五十萬元或一百四十萬元或四十幾萬元或一百萬元）？等情，其供詞均
    前後不一。又告訴人提出據以佐證被告共積欠其一百四十萬元之借據，係被告於
    八十三年五月十五日所簽立乙情，為被告供明在卷，並有該紙借據影本附卷足憑
    ，且為告訴人所不否認；倘如告訴人嗣後所述，該一百四十萬元包含會款四十萬
    元及私人借款一百萬元云云，然告訴人又自承會款係支付至八十三年八月十五日
    止云云，則同年五月十五日上開借據簽立之時，告訴人僅支付七期共二十八萬元
    之會款，且仍繼續支付會款中，如何會將八十二年十一月十五日至八十三年八月
    十五日，十期共四十萬元之會款預先算入被告之欠款中？顯與常情不符。是告訴
    人上開指訴容有瑕疵，已難輕信其為真實。
  (二)證人林令雪於偵查中供稱：其有以其夫江中禎名義加入被告上開自助會，當時是
    在其住處開標，乙○○前二個月都有打電話來問幾點開標，第三個月丙○○說乙
    ○○不想跟會了，問其要不要吃下來，其說沒有能力吃下來，丙○○就說他要自
    己吃下來，從此以後乙○○就沒有再打電話來了，此互助會有正常結束等語（見
    偵查卷三十七頁反面、第三十八頁正面）；而會單僅能證明告訴人曾經參與該互
    助會，要難證明告訴人確有持續繳交會款，又告訴人就會款究繳交至何時為止，
    前後供詞不一，已如前述，且告訴人於本院審理時陳稱其直接以現金支付會款（
    見本院八十七年十一月四日筆錄），亦無法提出其確有持續繳交會款之相關證據
    以供查證，是告訴人指稱其有持續繳交會款云云，要難採信，應以被告所辯及證
    人林令雪所述較為可採，足認被告所辯告訴人僅繳納二個月之會款，自八十三年
    一月起即表示要退會，遂由其承接該二會等語，堪予採信，即難認被告此部分有
    何詐欺犯行可言。雖公訴人認證人林令雪所述被告告知乙○○退會等語係傳聞證
    據，不能據此為有利被告之證據，然證人林令雪所證被告問其是否要吃下告訴人
    的會，及從此以後告訴人就沒有再打電話來詢問標會之事等情，係證人林令雪親
    自見聞之事，要難認係傳聞，應可作為有利被告之證據。
  (三)又證人甲○○於本院審理時證稱：其有將其中國國際商業銀行蘭雅分行之支票借
    予被告使用等語（見本院八十七年十一月十一日筆錄），而被告曾以該帳戶票號
    三０一八二九、三０一八四三、三一一四八四、二九０九００號等支票（票面金
    額共計八十萬元）償還告訴人之欠款，且該等支票均由告訴人於其合作金庫松興
    支庫帳號一三八九八四號帳戶提示兌領等情，有中國國際商業銀行函及上開支票
    影本、合作金庫松興支庫函及交易明細等件附卷可稽；參以告訴人陳稱：被告說
    要買房子，他確實也有買預售屋，就借他現金五十萬元，被告自八十三年開始，
    約半年間，陸續向其借了一百四十萬元，被告說六合彩輸了，另外他有買房子等
    語，已如前述。足見告訴人於八十三年間借款予被告時，應已知悉被告之經濟狀
    況，自難認被告借款初始有何施用詐術使告訴人陷於錯誤可言；且被告嗣後償還
    告訴人之欠款數額，就上開銀行支票往來紀錄可查知者，已高達八十萬元，倘被
    告借款之初確有不償還欠款之詐欺犯意，何需嗣後仍陸續償還告訴人高達八十萬
    元之欠款？顯與常情不符，故被告所辯其無詐欺行為等語，應可採信。是苟無積
    極證據足以證明被告自始即故意藉此從事財產犯罪，縱被告尚未償還全部借款，
    仍不得以此推定被告借款之初，即有詐欺之意圖。此外，復查無其他積極證據足
    認被告有何詐欺取財之犯行，而無法獲致被告有罪之確信，既不能證明被告犯罪
    ，依首揭說明，自應為被告無罪之諭知。
五、台灣台北地方法院檢察署九十年度偵字第九二二七號移送併辦意旨另以：被告於
    八十四年四月間籌組互助會，自同年月十五日起至八十七年七月十五日止，共二
    十八會，每會二萬元，並於每月十五日十二時在台北市○○路○段一九九巷十九
    號六樓之一開標，詎被告竟意圖為自己不法所有，冒用黃美惠名義得標，使活會
    會員陷於錯誤繳交會費，因認被告此部分涉犯刑法第三百三十九條第一項之詐欺
    取財罪嫌，且與前揭被起訴部分有連續犯之關係，屬裁判上一罪，為法律上之同
    一案件，而移送本院併案審理等語，惟本件起訴之部分經審理結果認應為無罪之
    諭知，則與未經起訴之移送併辦部份之事實不生連續犯之裁判上一罪關係，本件
    已起訴部份之效力並不及於未起訴之移送併辦部份，本院尚不得對該移送部份予
    以審究，自應退回原移送併辦單位，再行處理，附此敘明。
據上論斷，應依刑事訴訟法第三百零一條第一項，判決如主文。
本案經檢察官邱舜韶到庭執行職務。
中      華      民      國    九十      年     十二     月      七      日
                                    臺灣臺北地方法院刑事第七庭
                                        法  官   蕭  清  清
右正本證明與原本無異。
如不服本判決，應於判決送達後十日內，向本院提出上訴狀。
                                        書記官   劉  麗  英
中      華      民      國    九十一    年     一       月   二十三   日


司法院資訊處製作；財團法人民間司法改革基金會備份。
